臺灣高等法院臺南分院刑事判決
上　訴　人
即　被　告　丁○○
　　　　　　　　　　（現另案在臺灣雲林第二監獄執行中）
指定辯護人　本院公設辯護人　己○○
上列上訴人因偽造有價證券案件，不服臺灣雲林地方法院94年度
訴字第229號中華民國94年5月31日第一審判決（起訴案號：臺灣
雲林地方法院檢察署94年度偵字第 772號），提起上訴，本院判
決如下：
    主  文
原判決撤銷。
丁○○無罪。
    理  由
一、公訴意旨係以：被告丁○○於民國93年 9月下旬某日晚間，
    在雲林縣虎尾鎮「變色龍電子遊戲場」內，見戊○○持有乙○○所有於93年 8月16日置放於友人丙○○所有之車牌號碼
    S5- 6907號自用小客車內，而丙○○於同日將該車停放在雲
    林縣虎尾鎮○○里○○路○段416巷41號地下停車場時，遭戊○○所竊之台灣土地銀行虎尾分行票號673001號至673050號
    空白支票一本，竟基於意圖供行使之用而偽造有價證券之犯
    意，向戊○○取得其中票號673009號空白支票一張後，旋於
    同日，前往雲林縣虎尾鎮○○路上某不詳之印章店，委請真
    實姓名、年籍均不詳之不知情已成年印章店老闆代刻「朱文
    杉」名義之印章一個並蓋用「朱文杉」名義之印文於上開空
    白支票上，且於其上偽填面額新臺幣 (下同）貳萬陸仟伍佰
    元正」及「26,500」等字樣、發票日期為「93年10月15日」
    ，而完成偽造以「朱文杉」名義之支票（下稱系爭支票）後
    ，即於93年 9月下旬某日，將該偽造之支票交與不知情之修
    車廠人員甲○○，用以償還先前所積欠之修車費用而行使之
    。嗣因乙○○於察覺支票遭竊後已辦理掛失，甲○○屆期提
    示乃未獲付款，戊○○亦已遭查獲竊取支票犯行，方經警再
    循線查獲，始悉上情。因認被告涉有刑法第201條第1項之偽
    造有價證券罪嫌等語。
二、按犯罪事實應依證據認定之，無證據不得認定犯罪事實；又
    不能證明被告犯罪者，即應諭知無罪之判決，刑事訴訟法第
    154條第2項、第301條第1項分別定有明文。次按刑事訴訟法
    第161條已於91年 2月8日修正公布，其第一項規定：檢察官
    就被告犯罪事實，應負舉證責任，並指出證明之方法。因此
    ，檢察官對於起訴之犯罪事實，應負提出證據及說服之實質
    舉證責任。倘其所提出之證據，不足為被告有罪之積極證明
    ，或其指出證明之方法，無從說服法院以形成被告有罪之心
    證，基於無罪推定之原則，自應為被告無罪判決之諭知（最
    高法院92年台上字第 128號判例要旨參照）。又認定不利於
    被告之事實，須依積極證據，苟積極證據不足為不利於被告
    事實之認定時，即應為有利於被告之認定，更不必有何有利
    之證據（最高法院32年上字第816號判例要旨參照）。
三、公訴意旨認被告涉有刑法第201條第1項之偽造有價證券犯行
    ，係以：(一)被告之自白；(二)證人戊○○、乙○○、丙○○、
    甲○○等之證述；(三)支票、退票理由單、遺失票據申報書、
    掛失止付票據提示人資料查報表影本各一紙等為其論罪依據
    。
四、訊據上訴人即被告丁○○固坦白承認：於93年 9月下旬某日
    ，將系爭支票交予修車廠人員甲○○，用以償還先前所積欠
    之修車費用之事實，惟堅決否認有上開偽造有價證券之犯行
    ，並辯稱：系爭支票係戊○○交給我，償還他欠我的借款，
    戊○○交給我時，就已填寫好支票面額、發票日期並蓋好發
    票人印章，我並不知道是偽造的等語。
五、經查系爭支票係乙○○所失竊之空白支票，經戊○○竊取後
    ，交由被告取得，被告並於93年 9月下旬某日，將系爭支票
    交予修車廠人員甲○○，用以償還先前所積欠之修車費用等
    情，為被告所不否認，並經被害人乙○○、丙○○於警詢時
    指述乙○○所有之台灣土地銀行虎尾分行票號673009號支票
    確於93年8月16日，在雲林縣虎尾鎮○○里○○路○段416 巷
    41號地下停車場內遺失等語屬實（警卷第12至14頁），核與
    證人戊○○所述竊盜系爭支票及交付予被告之情節相符，亦
    據被害人甲○○於警詢及偵查中時指述系爭支票確由被告所
    交付乙節無訛（警卷第 8至10頁，偵查卷第11頁），此外，
    復有支票、退票理由單、遺失票據申報書、掛失止付票據提
    示人資料查報表影本各一份附卷可佐證（警卷第17至20頁）
    。綜參上開證據，足證明系爭支票係竊盜所得之物並經偽造
    ，固堪認屬實。被告雖先於警、偵訊及原審法院時均不否認
    系爭支票係伊所偽造的，然於本院審理時翻異前供否認有偽
    造系爭支票之犯行，是本院首應審認者為：系爭支票是否係
    由被告所偽造？
  (一)證人戊○○於本院審理時，經以證人身分具結而證稱：系爭
    支票是我交付予被告償還借款，交給被告時，金額、日期我
    都填寫好，發票人印章也蓋好了，我沒有跟他講我是偷人家
    支票擅自填寫的等語明確（本院卷第89頁）。按證人自承系
    爭支票係伊偽造，即應自負偽造有價證券之刑責，衡之常情
    ，苟無其事，斷為迴護被告為其脫罪，倒反自擔刑責之理，
    足見證人戊○○之證詞，其可信性甚高，應堪採信。
  (二)又查，本院審理時，經命被告及證人戊○○當庭書寫數字（
    1 至10）之國字、阿拉伯數字、萬、千、百、元、正等字各
    五遍後，並經本院與系爭支票相互比對結果，認：證人戊○○書寫之筆跡，經核與系爭673009號支票上之筆跡相符，有
    本院勘驗筆錄及被告、證人戊○○二人所書寫之字條各一紙
    及系爭支票一紙在卷足憑（本院卷第89、102、103頁及警詢
    卷第20頁），已足資補強證人戊○○前述自白偽造系爭支票
    乙節，應屬實情而可採信。而反觀被告丁○○所書寫之筆跡
    與系爭支票之字跡，則僅憑肉眼即可辨識相去甚遠，依上情
    觀之，足認系爭支票係由證人戊○○所填寫完成發票行為而
    偽造，應甚明確。
  (三)至證人戊○○雖於警詢當時，並未供承系爭支票係由伊偽造
    ，然觀諸戊○○於93年12月28日之警詢筆錄，其提問為：「
    土地銀行支票673009號、面額新台幣二萬六千五百元、發票
    人簽章處蓋『朱文杉』（即系爭支票），這張支票是否為你
    拿給甲○○？」，證人戊○○答稱：「我沒有」（警卷第 6
    頁），由此可見，依上開提問內容係指是否有將系爭支票交
    付甲○○之意，因系爭支票並非由證人戊○○交付甲○○，
    是以，證人戊○○乃答以否定，核與事實相合，自無前後供
    述不一之情形。且參以，警詢當時並未再就系爭支票係由何
    人偽造乙節詢問戊○○，故證人戊○○當時就偽造系爭支票
    乙節未加以進一步供承，乃一般人隱匿犯罪，避重就輕之正
    常表現，與常理並不相悖，自難以證人戊○○在警詢中不承
    認該紙支票係由伊交付甲○○，即認其證言前後不一而不足
    採，併予敘明。
  (四)綜合上開證據之調查結果，足證系爭支票之發票行為應係由
    證人戊○○所偽造，應可認定。
六、次按刑法第二百零一條第二項之行使偽造有價證券罪，以明
    知係偽造之有價證券而故意行使為成立要件，如不知該有價
    證券係屬偽造，縱有行使亦屬無故意之行為，應不為罪；又
    行使偽造有價證券罪或意圖供行使而收集罪，均須以明知有
    價證券係偽造，而故意行使或供行使而收集為構成要件之一
    ，而明知偽造有價證券之事實，應依證據認定之，自不能以
    推測或擬制之方法，以為科刑判決之基礎（最高法院75年度
    台上字第3588號及70年度台上字第4199號判決分別參照）。
    查證人戊○○於本院審理時已一再結證：我沒有跟他講我是
    偷人家支票擅自填寫的，我不敢告訴被告系爭支票之來源，
    我如果告訴，他他就不會收等語明確（本院卷第89、91頁）
    。按證人戊○○使用系爭支票以償還積欠被告之借款，當然
    係已完成發票行為之有效票據，且亦不可能告知其為偽造，
    可見證人戊○○所證述並未告知係偽造乙節，與常情相符，
    應屬實情。況且，被告倘若知悉系爭支票係偽造者，非但絕
    對不可能收受該紙無法兌現之無效支票，使其債權無從實現
    而落空，且尚可能因而觸犯刑責之危險，益徵被告應無與戊○○共同偽造系爭支票之犯意聯絡，或於收受該紙支票知係
    偽造而仍予以行使之故意，至為明顯。
七、被告雖於警、偵訊時均自白：系爭支票上『朱文杉』之印章
    是伊自己去刻來蓋上的云云，公訴人並以被告之上開自白為
    論罪依據，惟查：
  (一)按刑事訴訟法第156條第2項規定被告之自白，不得作為有罪
    判決之唯一證據，仍應調查其他必要之證據，以察其是否與
    事實相符。其立法旨意乃在防範被告自白之虛擬致與真實不
    符，故對自白在證據上之價值加以限制，明定須藉補強證據
    以擔保其真實性，防止偏重自白，發生誤判之危險，故除被
    告之自白外，仍須調查其他補強證據，並與事實相符者，始
    得採為被告犯罪事實之認定。
  (二)系爭支票之發票行為應係由證人戊○○所偽造，已經本院認
    定如前，足見被告之上開自白，與事實顯然不符，已難遽憑
    採為有罪之唯一證據。而證人戊○○於警詢之供述，係屬審
    判外之陳述，雖被告不爭執其證據能力，然證人戊○○於本
    院審理時經具結所為之證述，與事實相合而較可採用，亦如
    前述，是戊○○上開警詢不利被告之供述，已不能採為被告
    論罪之依據。
  (三)再者，被害人乙○○、丙○○於警詢之指述，僅能證明系爭
    支票係乙○○所有而失竊；被害人甲○○於警詢及偵查中時
    之指述，則僅能證明系爭支票確由被告所交付乙節，另支票
    、退票理由單、遺失票據申報書、掛失止付票據提示人資料
    查報表影本等件亦僅可佐證系爭支票係竊盜所得之物並經偽
    造，然均不足資為系爭支票即係被告所偽造或明知係屬偽造
    而行使等犯罪構成要件事實之證明，自不能逕引用為本件被
    告自白犯罪事實之補強證據。
  (四)綜參上情，被告之自白，經查與事實不符，此外，復查無其
    他補強證據以擔保被告自白之真實性，是被告之上開自白不
    能採為其有罪之論據。
八、綜上所述，本院參互上開證據之調查結果，並審酌各項情況
    證據以觀，認系爭支票應係戊○○所偽造，且無證據以證明
    被告與戊○○有共同偽造系爭支票之犯意聯絡，或於收受該
    紙支票明知係偽造而仍予以行使之故意，自與公訴人起訴之
    犯罪構成要件尚屬有間，不能以該罪相繩。此外，公訴人提
    出之各項證據，均不足為被告有罪之積極證明，按公訴人就
    被告犯罪事實，應負舉證責任，並提出證明之方法，因此公
    訴人既就被告之犯罪事實，未能盡提出證據及說服之實質舉
    證責任，依其指出證明之方法，亦無從說服本院以形成被告
    有罪之心證，基於無罪推定之原則，自應為被告無罪之諭知
    。
九、原審未予詳查，徒憑公訴人所提之非確切證據及未完善之舉
    證，即遽認被告有上開偽造有價證券之犯行，並予以論罪科
    刑，容有未洽。被告上訴意旨，指摘原判決認事用法不當，
    否認其有犯罪，為有理由，自應由本院將原判決撤銷，改諭
    知被告無罪之判決。
十、至臺灣雲林地方法院檢察署94年度發查偵字第 143號移送併
    案意旨（併案事實詳如卷附之移送併案意旨書所載），認被
    告丁○○另涉之刑法第201條第1項之偽造有價證券、同法第
    216條、第210條之行使偽造私文書、第339條第1項之詐欺及
    第349條第1項之收受贓物等罪嫌，與前開本案起訴之偽造有
    價證券犯行，具有連續犯及牽連犯裁判上一罪之關係，而請
    求併案審理部分，經查本案既經判決無罪，業如前述，則與
    併案部分即無從成立連續犯或牽連犯之裁判上一罪關係，即
    非本案起訴效力所及而得予併為審判，自應退回檢察官另行
    偵查，併予敘明。
十一、據上論結，應依刑事訴訟法第369條第 1項前段、第364條、
    第301條第1項，判決如主文。
本案經檢察官徐松奎到庭執行職務。
中　　華　　民　　國　　94　　年　　11　　月　　15　　日
                  刑事第四庭    審判長法　官  吳志誠
                                      法　官  林勝木
                                      法　官  蔡美美
以上正本證明與原本無異。
檢察官如不服本判決應於收受本判決後十日內向本院提出上訴書
，其未敘述上訴理由者並得於提起上訴後十日內向本院補提理由
書。
　　　　　　　　　　　　　　　　　　　書記官  蔡振豐
中　　華　　民　　國　　94　　年　　11　　月　　15　　日
